臺灣新竹地方法院刑事判決　　　　　　　100年度選訴字第1號
公　訴　人　臺灣新竹地方法院檢察署檢察官
被　　　告　張紹
選任辯護人　耿淑穎律師
被　　　告　范世義
選任辯護人　許美麗律師
　　　　　　王彩又律師
上列被告等因違反選舉罷免法等案件，經檢察官提起公訴（98年
度選偵字第57號），本院判決如下：
    主  文
張紹犯公職人員選舉罷免法第九十九條第一項之交付賄賂罪，
處有期徒刑壹年捌月。緩刑肆年，並應於判決確定後陸個月內，
向公庫支付新臺幣萬元。褫奪公權貳年。未扣案之賄賂新臺幣
貳仟伍佰元，沒收之。
范世義犯有投票權人收受賄賂罪，處有期徒刑肆月，如易科罰金
，以新臺幣壹仟元折算壹日。緩刑貳年。褫奪公權壹年。扣案收
受之賄賂新臺幣貳仟元，沒收之。
    事實及理由
壹、構成犯罪事實：
    張紹係新竹縣芎林鄉上山村3 鄰鄰長，其明知莊雲嬌為新
    竹縣芎林鄉鄉長候選人，於民國98年12月5 日進行選舉投票
    ，張紹為期不知情之莊雲嬌能順利當選，竟基於對於有投
    票權之人，交付賄賂而約其投票權為一定行使的單一犯罪意
    思，接續為下列之賄選行為：張紹於98年11月中旬某日
    上午7 時許，前往具有芎林鄉選區投票權之楊玉梅（所涉投
    票受賄部分，由檢察官另為緩起訴處分）位於新竹縣芎林鄉
    上山村12鄰崁下31之1 號之住處，以每票新臺幣（下同）50
    0 元之代價，交付3,000 元之賄款予楊玉梅，要求具有投票
    權之楊玉梅及其兄邱火旺戶內共6 人，於此次新竹縣芎林鄉
    鄉長選舉時投票予莊雲嬌之一定行使。楊玉梅明知張紹所
    交付之上開款項係行賄之對價，仍基於有投票權人收受賄賂
    之犯意予以收受，且許以投票權為一定行使，允諾於投票日
    投票予莊雲嬌，惟楊玉梅事後尚未將上開情事轉告其餘5 人
    前，即遭警查獲。張紹承上開投票行賄之單一犯意，於
    98年11月中旬某日晚上6 時30分許，在新竹縣芎林鄉上山村
    12鄰崁下28之2 號范世義住處附近之富林路口，交付現金2,
    000 元予具有芎林鄉選區投票權之范世義，要求范世義於此
    次新竹縣芎林鄉鄉長選舉時投票予莊雲嬌之一定行使。范世
    義明知張紹所交付之上開款項係行賄之對價，仍基於有投
    票權人收受賄賂的犯罪意思，予以收受，且許以投票權為一
    定行使，允諾於投票日投票予莊雲嬌。嗣經新竹縣政府警察
    局橫山分局獲悉檢舉情資，再經調查後，扣得范世義所提出
    之上開2,000 元賄款，始循線查悉上情。
貳、認定犯罪事實所根據的證據及理由：
一、程序部分：
    按傳聞法則之重要理論依據，在於傳聞證據未經當事人之反
    對詰問予以核實，乃予排斥，惟若當事人已放棄對原供述人
    之反對詰問權，於法院審判時表明同意該等傳聞證據可作為
    證據，基於證據資料愈豐富，愈有助於真實發現之理念，並
    貫徹刑事訴訟法修法加重當事人進行主義之精神，確認當事
    人對於證據能力有處分權之制度，傳聞證據經當事人同意作
    為證據，法院認為適當者，亦得為證據。另當事人對於傳聞
    證據表示「沒有意見」，而未於言詞辯論終結前聲明異議（
    Without Objection ），應視為已有將該等傳聞證據採為證
    據之同意，此刑事訴訟法第159 條之5 定有明文。本案被告
    2 人及其等辯護人於本院審理程序中已表示對本院所提示調
    查之卷內人證物證之證據能力沒有意見，迄本院辯論終結前
    ，被告2 人及其等辯護人亦未爭執本案證據之證據能力，依
    刑事訴訟法第159 條之5 第2 項之規定，應視為被告2 人已
    同意本案相關之傳聞證據均可作為證據，本院斟酌本案卷內
    之證據並非非法取得，亦無證明力明顯過低之情形，且經本
    院於審判期日依法進行證據之調查、辯論，被告2 人於訴訟
    上之程序權，已受保障，前開各該證據，均得採為證據，先
    予敘明。
二、實體部分：
（一）被告張紹於警局詢問時、檢察官偵查中之供述，及本院
      準備程序、審理程序訊問時之供述及自白。
（二）被告范世義於警詢時、偵查中之供述，及本院準備程序、
      審理程序訊問時之供述及自白。
（三）證人楊玉梅、邱火旺於警詢時及偵查中之證述。
（四）范進寶、范世義、范玉燕、范進明之全戶戶籍資料（完整
      姓名）查詢結果4 紙，及陳全、楊玉梅、陳春偉、陳春福
      之全戶戶籍資料（完整姓名）查詢結果4 紙，以及邱火旺
      、邱振祺、邱振華、楊邱鳳妹之全戶戶籍資料（完整姓名
      ）查詢結果4 紙在卷可查。
（五）背面書寫有劉昌賢等人名字之疑似賄選名單1 紙附卷可查
      。
（六）錄音光碟11片、偵訊錄音帶16捲可資佐證。
（七）宣傳單影本2 紙、新竹縣選舉委員會98年12月10日竹縣選
      一字第0980850267號公告影本1 紙、第十六屆新竹縣芎林
      鄉鄉長候選人莊雲嬌涉嫌行賄樁腳名單1 份附卷可證。
（八）扣案之賄賂2,000 元可資佐證。
、論罪科刑的理由：
一、論罪：
（一）被告張紹部分：
  １、按投票行賄罪之處罰分別規定於刑法第144 條及公職人員
      選舉罷免法第99條第1 項，而本件係公職人員選舉罷免法
      第2 條第2 款規定之地方公職人員選舉，公職人員選舉罷
      免法第99條第1 項自屬刑法第144 條之特別法，依特別法
      優於普通法之規定，應優先適用公職人員選舉罷免法。又
      公職人員選舉罷免法第99條第1 項之投票行賄罪，以對於
      有投票權之人，行求、期約或交付賄賂或其他不正利益，
      而約其不行使投票權或為一定之行使者為構成要件；所謂
      約其不行使投票權或為一定之行使，以該賄選之意思表示
      已經到達有投票權之相對人為必要；是投票行求賄賂罪，
      須行賄者一方之意思表示已到達對方，始克成立；若行賄
      者單方之意思表示，尚未到有投票權之相對人，則僅能論
      以投票行求賄賂罪之預備犯（最高法院98年度台上字第19
      51號判決意旨參照）。
  ２、核被告張紹就如事實欄所示交付賄賂予楊玉梅及范世義
      之犯行，均係犯公職人員選舉罷免法第99條第1 項之對於
      有投票權之人，交付賄賂，而約其投票權為一定之行使罪
      ；又其就事實欄所示請楊玉梅向其戶內及其兄邱火旺戶內
      具有投票權之人投票行求賄賂部分，因楊玉梅未轉告其戶
      內及其兄邱火旺戶內具有投票權之人有關被告張紹行賄
      意思，應認尚屬預備階段。
  ３、又公職人員選舉罷免法之投票行賄罪係侵害國家法益之罪
      ，以一行為同時對多數有投票權之人交付賄賂，約其不行
      使投票權或為一定之行使，祇侵害一個國家法益，應僅成
      立一投票行賄罪。而該罪之預備犯，僅止於該罪著手實行
      前之準備階段，嗣若進而實行行賄之行為，即為行賄所吸
      收，不另論罪。則以一行為同時對多數有投票權人行賄，
      尚且論以一罪，其以一行為同時對多數有投票權之人部分
      賄選，部分尚在預備賄選階段，尤僅能論以一罪（最高法
      院98年台上第928 號刑事判決參照）。次按公職人員選舉
      罷免法第90條之1 第1 項之投票行賄罪（按：即現行公職
      人員選舉罷免法第99條第1 項），乃刑法第144 條投票行
      賄罪之特別法，以對於有投票權之人，行求、期約或交付
      賄賂或其他不正利益，而約其不行使投票權或為一定之行
      使者，為構成要件，其行求、期約、交付行為，係屬階段
      行為，倘屬最後階段之交付賄賂行為，除有交付之對象外
      ，其交付行為必已完成，否則尚屬期約或行求之階段，而
      收受者，刑法第143 條復有投票受賄罪之處罰規定，二者
      乃必要共犯中之對向犯，以二個以上之行為者，彼此相互
      對立之意思經合致而成立犯罪……刑法上之行求賄賂，指
      行為人自行主動要求送賄，以行賄者一方之意思表示為已
      足，雖不以對方允諾為必要，惟其行賄之意思表示須已達
      於對方，始克成立（最高法院95年度台上字第4610號裁判
      要旨參照）。查：被告張紹於對楊玉梅交付賄賂之同
      時，併委託其轉達被告交付賄賂之意思及轉交賄款，而同
      時對其本人交付賄賂及預備對其家屬、其兄、其兄家屬多
      人行求賄賂之行為，揆以前揭說明，係以一行為同時對多
      數有投票權之人實行交付賄賂及預備行求賄賂，所侵害者
      僅為一國家法益，並未侵害數法益，自應僅成立單純一罪
      ，論以交付賄賂罪一罪。被告張紹對具有投票權之楊
      玉梅、范世義等人交付賄賂前之行求、期約賄賂之低度行
      為，應為交付賄賂之高度行為所吸收，不另論罪。
  ４、刑法於94年2 月2 日修正公布（95年7 月1 日施行），刪
      除連續犯規定之同時，對於合乎接續犯或包括的一罪之情
      形，為避免刑罰之過度評價，已於立法理由說明委由實務
      以補充解釋之方式，發展接續犯之概念，以限縮數罪併罰
      之範圍。而多次投票行賄行為，在刑法刪除連續犯規定之
      前，通說係論以連續犯。鑑於公職人員選舉，其前、後屆
      及不同公職之間，均相區隔，選舉區亦已特定，以候選人
      實行賄選為例，通常係以該次選舉當選為目的。是於刪除
      連續犯規定後，苟行為人主觀上基於單一之犯意，以數個
      舉動接續進行，而侵害同一法益，在時間、空間上有密切
      關係，依一般社會健全觀念，難以強行分開，在刑法評價
      上，以視為數個舉動之接續實行，合為包括之一行為予以
      評價，較為合理，於此情形，即得依接續犯論以包括之一
      罪。否則，如係分別起意，則仍依數罪併合處罰，方符立
      法本旨（最高法院99年度第5 次刑事庭會議(一)決議，最高
      法院100 年度台上字第214 號、100 年度台上字第158 號
      、99年度台上字第7859號刑事判決參照）。查被告張紹
      所為上開多次交付賄賂、預備行求賄賂之賄選行為，係在
      同一屆鄉長選舉中為同一選舉區內特定候選人莊雲嬌實行
      賄選，並以候選人莊雲嬌該次選舉當選為目的，且係在98
      年11月中旬某日之密接時間，行賄地點係在有選舉權人之
      住家內或住家附近，準此可知，依被告上開犯行，其主觀
      上應基於單一之犯意，以數個舉動接續進行，而侵害同一
      法益，在時間、空間上有密切關係，依一般社會健全觀念
      ，難以強行分開，在刑法評價上，以視為數個舉動之接續
      實行，合為包括之一行為予以評價，自應依接續犯論以公
      職人員選舉罷免法第99條第1 項之罪。
  ５、刑罰減輕事由（刑法第59條）：查被告張紹於本院審理
      時已坦認犯行，深表悔意，參以被告所犯上開罪名之法定
      最低刑為有期徒刑3 年，而被告行賄對象僅7 人，行賄金
      額不多，影響選情甚微，對社會選風破壞之程度誠屬輕微
      ，與其最低法定刑度相較，實屬情輕法重，客觀上足以引
      起一般之同情，犯罪之情狀堪予憫恕，雖科以法定刑之最
      低刑度猶屬過重，爰依刑法第59條規定，酌量減輕其刑。
（二）被告范世義部分：
  １、被告范世義所為，係犯刑法第143 條第1 項之有投票權之
      人，收受賄賂，而許以投票權為一定之行使罪。
  ２、刑罰減輕事由：按犯刑法第143 條第1 項之罪，在偵查或
      審判中自白者，減輕其刑，公職人員選舉罷免法第111 條
      第1 項後段定有明文。被告范世義就其所犯刑法第143 條
      第1 項之有投票權之人收受賄賂而許以其投票權為一定之
      行使罪部分，在審判中自白，應依公職人員選舉罷免法第
      111 條第1 項後段規定，減輕其刑。
二、科刑：
（一）主刑：審酌選舉乃民主政治最重要之表徵，須由選民評斷
      候選人之才德、品行、學識、操守、政見而選賢與能，其
      攸關國家政治之良窳甚鉅，而賄選為敗壞選風之主要根源
      ，不惟抹滅實行民主政治之真意，亦影響選舉之公正性與
      社會之風氣，扭曲選舉制度尋求民意之真實性，本件被告
      張紹為支持候選人莊雲嬌，竟未循正常方式，以交付賄
      賂為賄選之手段，妨害投票之公正、公平及純潔，固不可
      取，惟被告張紹僅行賄7 人、行賄金額不多、影響選情
      甚微，而被告有一重度多重障礙（先天性青光眼、白內障
      、眼球萎縮，雙眼視力為無光感）之子須加以費心照料之
      生活狀況等情（有中華民國身心障礙手冊影本1 紙、竹東
      榮民醫院診斷證明書1 紙在卷可證），及被告范世義因一
      時貪念而收受賄賂，雖不足取，惟其所收受賄賂金額僅2,
      000 元，所獲利益有限，以及被告2 人犯罪後均坦白承認
      犯行，態度尚稱良好等一切情狀，分別量處如主文所示之
      刑，被告范世義部分並諭知易科罰金之折算標準，以資懲
      儆。
（二）緩刑：被告張紹、范世義2 人前均未曾因故意犯罪受有
      期徒刑以上刑之宣告，此有臺灣高等法院被告前案紀錄表
      及刑案資料查註紀錄表各2 份在卷可查，因一時失慮致罹
      刑典，經此次偵查程序及科刑之教訓後，應已知所警惕，
      相信不會再犯，本院綜核各情認上開刑之宣告，已足策其
      自新，所宣告之刑，以暫不執行為適當，被告范世義部分
      ，爰併予宣告緩刑2 年，以啟自新；另被告張紹部分，
      爰併予宣告緩刑4 年，並依刑法第74條第2 項第4 款之規
      定，諭知被告應於判決確定後6 個月內，向公庫支付新臺
      幣3 萬元（得為民事強制執行名義），以啟自新。再者，
      倘被告張紹違反上開所定負擔情節重大，足認原宣告之
      緩刑難收其預期效果，而有執行刑罰之必要，依刑法第75
      條之1 第1 項第4 款規定，得撤銷其緩刑之宣告，併此敘
      明。
（三）從刑：
  １、褫奪公權：
    被告張紹所犯交付賄賂罪既經宣告有期徒刑以上之刑，
      應依公職人員選舉罷免法第113 條第3 項、刑法第37條第
      2 項規定，併予宣告褫奪公權2 年。
    被告范世義所犯刑法第143 條第1 項之投票受賄罪，既經
      宣告有期徒刑以上之刑，爰依公職人員選舉罷免法第113
      條第3 項、刑法第37條第2 項規定，宣告褫奪公權1 年。
  ２、沒收：
    按公職人員選舉罷免法第99條第3 項固規定預備或用以行
      求期約或交付之賄賂，不問屬於犯人與否，沒收之。但如
      其賄賂已交付與有投票權之人收受，因收受者係犯刑法第
      143 條第1 項之投票受賄罪，其收受之賄賂應依同法條第
      2 項之規定沒收之，如全部或一部不能沒收時，追徵其價
      額。故犯投票行賄罪者，其已交付之賄賂，自應依刑法第
      143 條第2 項之規定，於其對向共犯所犯投票受賄罪之從
      刑宣告追徵、沒收，不得再依上開規定沒收。其對向共犯
      所犯刑法第143 條第1 項之投票受賄罪，倘經檢察官依刑
      事訴訟法第253 條規定，為職權不起訴處分；或依同法第
      253 條之1 規定，為緩起訴處分，上揭已交付予對向共犯
      之賄賂，亦應由檢察官依同法第259 條之1 規定，聲請法
      院對該對向共犯宣告沒收，仍不得依公職人員選舉罷免法
      第99條第3 項規定，對犯投票行賄罪或預備犯投票行賄罪
      之被告宣告沒收（最高法院96年度台上字第615 號、95年
      度台上字第4995號、第2407號判決要旨參照）。
    是本案對向共犯楊玉梅部分，就其收受之賄款500 元，依
      上開最高法院判決意旨，自不得對犯投票行賄罪之被告張
      紹宣告沒收，而應由檢察官依刑事訴訟法第259 條之1
      規定，聲請法院對該對向共犯楊玉梅宣告沒收上開金錢。
      又扣除上開交付予楊玉梅部分之行賄款項500 元，尚有2,
      500 元預備行求上開楊玉梅家人及其兄邱火旺家人中有投
      票權之人，雖未扣案，然就此部分既無對向共犯，仍應依
      公職人員選舉罷免法第99條第3 項規定，不問屬於犯人與
      否，於被告張紹主刑後宣告沒收之。另扣案被告范世義
      所收受之賄賂現金2,000 元，屬已交付之賄賂，應依刑法
      第143 條第2 項前段規定，於被告范世義所犯投票受賄罪
      項下宣告沒收。
肆、適用法律依據：
一、程序法方面：刑事訴訟法第299 條第1 項前段。
二、實體法方面：公職人員選舉罷免法第99條第1 項、第3 項、
    第111 條第1 項後段、第113 條第3 項，刑法第11條、第14
    3 條第1 項、第2 項前段、第41條第1 項前段、第59條、第
    74條第1 項第1 款、第2 項第4 款、第37條第2 項，刑法施
    行法第1 條之1 第1 項、第2 項前段，判決如主文。
本案經檢察官陳建文到庭執行職務。
中    華    民    國   100    年    4     月    15    日
                  刑事第六庭 審判長法  官 馮俊郎
                                   法  官 蔡欣怡
                                   法  官 林建鼎
以上正本證明與原本無異。
如不服本判決，應於判決送達後10日內向本院提出上訴書狀。上
訴書狀應敘述具體理由，未敘述上訴理由者，應於上訴期間屆滿
後20日內補提理由書狀於本院（均須按他造當事人之人數附繕本
）「切勿逕送上級法院」。
中    華    民    國   100    年    4     月    15    日
                                   書記官 李佩玲
附錄本案論罪科刑實體法條全文：
＊公職人員選舉罷免法第99條：
對於有投票權之人，行求期約或交付賄賂或其他不正利益，而
約其不行使投票權或為一定之行使者，處3 年以上10年以下有期
徒刑，得併科新臺幣1 百萬元以上1 千萬元以下罰金。
預備犯前項之罪者，處1 年以下有期徒刑。
預備或用以行求期約或交付之賄賂，不問屬於犯人與否，沒收
之。
犯第1 項或第2 項之罪，於犯罪後6 個月內自首者，減輕或免
除其刑；因而查獲候選人為正犯或共犯者，免除其刑。
犯第1 項或第2 項之罪，在偵查中自白者，減輕其刑；因而查
獲候選人為正犯或共犯者，減輕或免除其刑。
＊刑法第143 條：
有投票權之人，要求、期約或收受賄賂或其他不正當利益，而
許以不行使其投票權或為一定之行使者，處3 年以下有期徒刑，
得併科5 千元以下罰金。
犯前項之罪者，所收受之賄賂沒收之。如全部或一部不能沒收
時，追徵其價額。